高雄高等行政法院判決　　　　　　　　　　　　　九十年度訴字第一七五三號
　　　　　　　　　　　　　　　.
　　原　　　告　　甲○○
　　訴訟代理人　　羅有三會計師
　　被　　　告　　財政部台灣省南區國稅局
　　代　表　人　　許虞哲局長
　　訴訟代理人　　乙○○
右當事人間因遺產稅事件，原告不服財政部中華民國九十年七月十一日台財訴第00
00000000號訴願決定，提起行政訴訟。本院判決如左：
    主  文
原告之訴駁回。
訴訟費用由原告負擔。
    事  實
甲、事實概要：
緣本件原告之父李順德於民國八十二年十二月二十七日死亡，所遺坐落屏東縣崁頂鄉
○○段一０三之六、一０三之八、一０五、四五五之一、四五五之二地號等五筆農業
用地，申報由原告一人繼承繼續經營農業生產，經被告准予扣除該五筆農業用地土地
價值之全數。嗣經被告查得原告於八十六年二月二十四日將上開所繼承農地中之崁頂
段一０三之六、一０三之八、一０五等三筆農地移轉與其女李豔紅，被告遂依規定追
繳原告上開所繼承之五筆農地應納遺產稅新臺幣（下同）一、二０五、二三二元。原
告不服，申經復查未獲變更，循序向財政部提起訴願，亦遭決定駁回，遂向行政院提
起再訴願，經行政院以八十八年六月二十三日台八十八訴字第二四三二一號決定書撤
銷財政部訴願決定，由財政部另為處分，而財政部八十九年一月十日台財訴第000
0000000號訴願決定書略以：「．．．。惟查本部上開訴願決定業經行政院再
訴願決定撤銷，著由本部另為適法之決定有案，則原處分機關所持追繳全部土地遺產
稅之適用法律見解，既未蒙行政院認同，參照司法院釋字三六八號解釋意旨，本案自
受該再訴願決定適用法律見解之拘束，爰將原處分撤銷，由原處分機關另為處分。」
。被告乃於八十九年三月一日作成南區國稅法字第八九０一四六三八號復查決定書略
以：「．．．，僅就繼承人未繼續經營農業生產三筆土地價值五、一二八、二００元
部分追繳遺產稅，而未移轉之另二筆坐落屏東縣崁頂鄉○○段四五五之一、四五五之
二地號土地，准予扣除其土地價值之全數，並就行為時之價值核計，准予追認農業用
地扣除額四、一八六、八００元。」。原告仍未甘服，向財政部提起訴願，經遭決定
駁回，遂向本院提起行政訴訟。
乙、兩造聲明：
一、原告聲明求為判決：原處分及訴願決定均撤銷。
二、被告聲明求為判決：如主文所示。
丙、兩造爭點：原告所繼承遺產中之屏東縣崁頂鄉○○段一０三之六、一０三之八、
    一０五地號等三筆農業用地，原經被告准予扣除該三筆農業用地土地價值之全數
    。嗣原告於五年內將上開系爭土地移轉他人，被告乃依繼承時農業發展條例第三
    十一條規定追繳上開系爭土地價值全數之遺產稅，而原告爭執應依遺產及贈與稅
    法第十七條第一項第五款前段規定，扣除系爭土地價值之半數，此為兩造爭執之
    所在。
丁、兩造主張之理由：
一、原告起訴意旨略謂：
（一）依行為時遺產及贈與稅法第十七條第一項第五款之規定「遺產中之農業用地，
      由繼承人或受遺贈人，繼續經營農業生產者，扣除其土地價值之半數。但由能
      自耕之繼承人一人繼承，繼續經營農業生產者，扣除其土地價值之全數」。前
      揭條文前段明定，繼承農地由繼承人繼續經營農業生產者，可減半核課遺產稅
      ；原告於繼承農地時確實有繼續耕種之事實，當時被告曾會同有關單位前往查
      勘，此可調閱原卷宗查證。因此本案即使無達到自耕五年之規定，其補課稅額
      應以半數財產為計算標準，此立法之原意可觀財政部七十年十二月十七日台財
      稅第四０四七０號函釋：『修正前遺產及贈與稅法第十七條規定：「遺產中之
      土地為繼承人或受遺贈人繼續自耕者，扣除其土地價值之半數」，至該繼續自
      耕之土地，於納稅義務人繳清遺產稅領取遺產稅繳清證明書後，可否予以出售
      ，經查同法及其施行細則並無禁止之規定，故納稅義務人於領取遺產稅繳清證
      明書後，將該繼續自耕之土地出售者，亦不得重新核課補徵遺產稅。』即明。
      依上述規定，因繼續耕種而取得半數扣除的部分，不因出售而需核課稅額，故
      本案移轉之三筆農地，若需重新核課稅額，依法仍得享有半數扣除之規定，況
      所移轉並非他人，而是移轉給同居一戶並以耕種為生之子女，依法更得適用半
      數扣除之規定。
（二）本案縱使有違法之處，亦屬違背行為時第十七條第一項第五款後段之規定，並
      無違背該法令前段「遺產中之農業用地，由繼承人或受遺贈人，繼續經營農業
      生產者，扣除其土地價值之半數。」之規定，職故，仍得適用上述法令前段規
      定，享有農地半數免稅額，非全數追補稅額。況且農業發展條例增列不滿五年
      追繳稅賦之規定，並無法令規定應對全數農地價值課稅，因此按遺產及贈與稅
      法之立法原意，農地繼承只要有繼續經營農業生產，均得享有半數扣除優惠，
      且無五年期限，因此所謂不滿五年追繳稅賦之規定，其追繳稅賦應是指「原多
      人繼承農地半數扣除額，與一人繼承農地全數扣除額之間的差額」，否則對繼
      續經營農業生產的納稅人而言，原應享有的半數扣除額，卻因未符合五年限制
      而一併被剝奪，與法不合，不但造成租稅不公且違背依法行政之原則。
二、被告答辯意旨略謂：
（一）按「左列各款應自遺產總額中扣除，免徵遺產稅：．．五、遺產中之農業用地
      ，由繼承人或受遺贈人，繼續經營農業生產者，扣除其土地價值之半數。但由
      能自耕之繼承人一人繼承，繼續經營農業生產者，扣除其土地價值之全數。」
      為行為時遺產及贈與稅法第十七條第一項第五款所明定。又「家庭農場之農業
      用地，其由能自耕之繼承人一人繼承或承受，而繼續經營農業生產者，免徵遺
      產稅或贈與稅並自繼承或承受之年起，免徵田賦十年。但如繼續經營不滿五年
      者，應追繳應納稅賦。」復為行為時農業發展條例第三十一條前段所明定。
（二）行為時遺產及贈與稅法第十七條第一項第五款前段規定「遺產中之農業用地，
      由繼承人或受遺贈人，繼續經營農業生產者，扣除其土地價值之半數，」繼承
      人既僅就全部農業用地之價值扣除半數，其餘半數計入遺產總額計算繳納遺產
      稅，則後將該繼續自耕之農地出售，因無農業發展條例第三十一條列管五年規
      定之限制，自可不須核課補徵遺產稅，此為財政部七十年十二月十七日台財稅
      第四０四七０號函所明釋。而行為時遺產及贈與稅法第十七條第一項第五款但
      書所定「但能由自耕之繼承人一人繼承，繼續經營農業生產者，扣除其土地價
      值之全數。」及行為時農業發展條例第三十一條所定「家庭農場之農業用地，
      其由能自耕之繼承人一人繼承或承受，而繼續經營農業生產者，免徵遺產稅或
      贈與稅，並自繼承或承受之年起，免徵田賦十年。但如繼續經營不滿五年者，
      應追繳應納稅賦。」基上，農業發展條例第三十一條係對由能自耕之繼承人一
      人繼承或承受，而繼續經營農業生產者，免徵遺產稅之農業用地所為之規範，
      若由能自耕之繼承人一人繼承而如繼續經營不滿五年者，則應追繳應納稅賦。
      本件原告如依行為時遺產及贈與稅法第十七條第一項第五款前段規定，就全部
      農業用地之價值扣除半數，其餘半數計入遺產總額計算繳納遺產稅，則後將該
      繼續自耕之農地出售，因無農業發展條例第三十一條列管五年規定之限制，自
      可不須核課補徵遺產稅。而本件原告既依遺產及贈與稅法第十七條第一項第五
      款但書所定免徵遺產稅，自有農業發展條例第三十一條列管五年規定之限制，
      原告於列管五年期間將全部免徵遺產稅之農業用地部分出售，被告就出售部分
      補徵遺產稅，於法並無不合。另原告主張本件仍得適用遺產及贈與稅法第十七
      條第一項第五款前段規定，享有農地半數免稅額，不應對出售之農地全數追繳
      遺產稅，而應對移轉農地價值之半數補課遺產稅乙節，查遺產及贈與稅法第十
      七條第一項第五款前段之規定與但書之規定其適用之主體與法定要件並不相同
      ，原告既依該法令但書規定免徵遺產稅，自應受農業發展條例第三十一條之規
      範，繼續經營不滿五年，應追繳應納稅賦。
（三）又行為時遺產及贈與稅法第十七條第一項第五款前段規定「遺產中之農業用地
      ，由繼承人或受遺贈人，繼續經營農業生產者，扣除其土地價值之半數」係六
      十二年二月六日公布時即已明定，旨在鼓勵農業用地作農業生產，已作非農業
      使用部分，不得免徵遺產稅，而農業用地其由能自耕之繼承人一人繼承或承受
      而繼續經營農業生產者免徵遺產稅，係六十九年一月三十日修正公布之農業發
      展條例第二十三條（現行條文為第三十一條）所明定，旨在鼓勵繼承人繼續農
      業生產並避免農地細分，惟為防止繼承人於核准免稅後，而不繼續經營農業生
      產，有違該條立法意旨，七十二年八月一日修正公布之農業發展條例第三十一
      條乃增列追繳稅賦之規定，此為財政部八十三年七月八日台財稅第八三０二九
      六０一八號函所明釋，故該函釋即表示「遺產中之農業用地，由繼承人或受遺
      贈人，繼續經營農業生產者，扣除其土地價值之半數與農業用地其由能自耕之
      繼承人一人繼承或承受而繼續經營農業生產者免徵遺產稅，二者減免遺產稅之
      法律依據不同」，綜上，遺產中之農業用地於繼承時，已作非農業使用部分，
      不得免徵遺產稅與遺產中之農業用地，由繼承人或受遺贈人，繼續經營農業生
      產者，扣除其土地價值之半數，規定於六十二年二月六日公布之遺產及贈與稅
      法第十七條第一項第五項前段；農業用地其由能自耕之繼承人一人繼承或承受
      而繼續經營農業生產者免徵遺產稅，規定於六十九年一月三十日修正公布之農
      業發展條例第二十三條（現行條文為第三十一條）﹔為防止繼承人於核准免稅
      後，而不繼續經營農業生產而增列追繳稅賦，則另於七十二年八月一日修正公
      布之農業發展條例第三十一條所規範。
（四）本件原告申報坐落屏東縣崁頂鄉○○段一０三之六、一０三之八、一０五、四
      五五之一、四五五之二地號五筆農業用地，由其一人繼承繼續經營農業生產，
      經被告准予扣除該五筆農業用地土地價值之全數。後於列管五年期間將全部免
      徵遺產稅之農業用地中之三筆出售，被告乃就出售部分補徵遺產稅，而原告主
      張本件仍得適用遺產及贈與稅法第十七條第一項第五款前段規定，享有農地半
      數免稅額，不應對出售之農地全數追繳遺產稅，而應對移轉農地價值之半數補
      課遺產稅，顯係誤解法令規定，如上所述，農業用地不得免稅、半數免稅、全
      部免稅、追繳稅賦，各源自不同之法律規定，各有不同之法定要件，亦各有不
      同之立法意旨，原告如於申報時就全部農業用地之價值扣除半數，其餘半數計
      入遺產總額計算繳納遺產稅，則後將該繼續耕作之農地出售，因無農業發展條
      例第三十一條列管五年規定之限制，自可不須核課補徵遺產稅，然本件原告為
      依遺產及贈與稅法第十七條第一項第五款但書所定申請免徵遺產稅並經核准在
      案，自有農業發展條例第三十一條列管五年規定之限制，原告於列管五年期間
      將全部免徵遺產稅之農業用地中之三筆出售，自應就出售部分追繳遺產稅，而
      繼續農用之二筆仍予免稅，原告申報遺產稅未選擇農業用地半數免稅而選擇全
      部免稅，即無半數免稅規定之適用，況如選擇半數免稅，則全部五筆農業用地
      仍需半數課稅，而本案繼續農用之二筆被告現仍予免稅，原告僅主張追繳遺產
      稅之三筆有半數免稅之適用，則另二筆被告現仍予免稅之農業用地原告是否尚
      需繳納半數之稅款？故原告除誤解法令之外，僅就其不利部分主張半數免稅，
      未就其現仍予免稅部分主張半數應稅，其主張顯有違公平原則，原告所述核不
      足採。
    理  由
一、按「左列各款，應自遺產總額中扣除，免徵遺產稅：五、遺產中之農業用地，由
    繼承人或受遺贈人，繼續經營農業生產者，扣除其土地價值之半數。但由能自耕
    之繼承人一人繼承，繼續經營農業生產者，扣除其土地價值之全數。」及「家庭
    農場之農業用地，其由能自耕之繼承人一人繼承或承受，而繼續經營農業生產者
    ，免徵遺產稅或贈與稅，並自繼承或承受之年起，免徵田賦十年。但如繼續經營
    不滿五年者，應追繳應納稅賦；其需以現金補償其他繼承人者，由農業主管機關
    協助辦理十五年貸款。」分別為本件行為時遺產及贈與稅法第十七條第一項第五
    款暨農業發展條例第三十一條所明定。
二、經查，本件原告之父李順德於八十二年十二月二十七日死亡，所遺坐落屏東縣崁
    頂鄉○○段一０三之六、一０三之八、一０五、四五五之一、四五五之二地號等
    五筆農業用地，申報由原告一人繼承繼續經營農業生產，經被告准予扣除該五筆
    農業用地土地價值之全數。嗣經查得原告於繼承登記後，於八十六年二月二十四
    日將上開所繼承農地中之崁頂段一０三之六、一０三之八、一０五等三筆農地移
    轉與其女李豔紅，被告遂依規定追繳原告上開所繼承之五筆農地應納遺產稅一、
    二０五、二三二元。原告不服，申經復查未獲變更，循序提起訴願、再訴願，經
    行政院以台八十八訴字第二四三二一號決定書撤銷財政部訴願決定，由財政部另
    為處分，而財政部乃以台財訴第0000000000號訴願決定書將原處分撤
    銷，由被告另為處分，嗣後被告作成重核決定僅就繼承人未繼續經營農業生產三
    筆土地部分追繳遺產稅等事實，為兩造所不爭執，復有行政院八十八年六月二十
    三日台八十八訴字第二四三二一號決定書及財政部八十九年一月十日台財訴第0
    000000000號訴願決定書、遺產稅更正及註銷通知單、土地登記簿謄本
    、被告八十二年度遺產稅行政救濟決定應補應退稅額通知單等附於原處分卷可稽
    ，洵堪認定。觀之前揭遺產稅更正及註銷通知單記載，本件遺產稅之申報，共同
    繼承人原有訴外人黃李笑、李秀霞、李秀美、李秀娟、李香等人，原告於繼承時
    即申報由其一人繼承系爭農地，經被告准予扣除該五筆農業用地土地價值之全數
    。嗣原告於八十六年二月二十四日將上開所繼承農地中之崁頂段一０三之六、一
    ０三之八、一０五等三筆農地移轉與其女李豔紅，被告遂依規定就原告上開所繼
    承之三筆土地價值五、一二八、二○○元部分追繳遺產稅，揆諸首揭農業發展條
    例第三十一條規定，洵非無據。
三、雖原告另主張，其於繼承農地後確實有繼續耕種之事實，雖未達到自耕五年之年
    限，但被告補課稅額仍應以其有繼續耕種之事實，依行為時遺產及贈與稅法第十
    七條第一項第五款前段規定，以半數財產為計算標準，並援引財政部七十年十二
    月十七日台財稅第四０四七０號函為據云云。然查，原告繼承時農業發展條例第
    三十一條規定意旨，在於鼓勵繼承人繼續農業生產並避免農地細分，而追繳稅賦
    之規定，係為防止繼承人於核准免稅後，而不繼續經營農業生產；至於遺產中之
    農業用地，由繼承人或受遺贈人，繼續經營農業生產者減半課徵遺產稅之規定，
    係六十二年二月六日公布之遺產及贈與稅法第十七條中即已明定，二者減免遺產
    稅之法定要件不同，各源自不同之法律規定，故遺產中之農業用地經核准依農業
    發展條例第三十一條規定免徵遺產稅後，如繼續經營不滿五年，自應依該條規定
    追繳免徵之應納稅額，俾落實其立法精神，此參酌財政部八十三年七月八日台財
    稅字第八三０二九六０一八號函釋意旨謂：「遺產中之農業用地，由繼承人或受
    遺贈人，繼續經營農業生產者，扣除其土地價值之半數與農業用地其由能自耕之
    繼承人一人繼承或承受而繼續經營農業生產者免徵遺產稅，二者減免遺產稅之法
    律依據不同。」同申斯理。職故，首揭遺產及贈與稅法第十七條第一項第五款後
    段免徵遺產稅之規定應與農業發展條例第三十一條規定一體適用，要無疑義。原
    告執此爭執，顯乏所據。此外，原告所引財政部七十年十二月十七日台財稅字第
    四０四七０號函釋意旨認為「修正前遺產及贈與稅法第十七條第一項第三款（現
    行法第五款）規定：『遺產中之土地為繼承人或受遺贈人繼續自耕者，扣除其土
    地價值之半數』，至該繼續自耕之土地，於納稅義務人繳清遺產稅領取遺產稅繳
    清證明書後，可否予以出售，經查同法及其施行細則並無禁止之規定，故納稅義
    務人於領取遺產稅繳清證明書後，將該繼續自耕之土地出售者，亦不得重新核課
    補徵遺產稅。」乙節，僅係針對繼承開始時遺產及贈與稅法第十七條第一項第五
    款前段規定所為之解釋，對於同款之但書情形並無適用餘地，兩者顯不相涉，原
    告執此爭執，容有誤會。再者，原告已依前揭規定但書申報減免所繼承之五筆農
    地土地價值全數，倘如依原告主張就其所移轉之三筆土地，依遺產及贈與稅法第
    十七條第一項第五款前段規定，扣除其價值之半數，同時申報繼承之其餘土地卻
    仍免徵遺產稅，亦有同一情形卻割裂法律適用之嫌。準此，原告所稱，難謂無誤
    ，不予酌採。
四、綜上所述，被告追繳系爭三筆土地價值全數之遺產稅，核無違誤，訴願決定予以
    維持，亦無不合。原告之訴為無理由，應予駁回。
據上論結，本件原告之訴為無理由，爰依行政訴訟法第一百九十五條第一項後段、第
九十八條第三項前段，判決如主文。
中　　　華　　　民　　　國    九十一　　年　  　二　　　月　　　五　　　日
                              高雄高等行政法院第三庭
                                          審判長法官  林　茂　權
                                          法      官　邱　政　強
                                          法      官　蘇　秋　津
右為正本係照原本作成。
如不服本判決，應於判決送達後二十日內向本院提出上訴書狀，其未表明上訴理由者
，應於提起上訴後二十日內向本院提出上訴理由書（須按對造人數附繕本）；如於本
判決宣示或公告後送達前提起上訴者，應於判決送達後二十日內補提上訴理由書（須
附繕本）。未表明上訴理由者，逕以裁定駁回。
提起上訴應預繳送達用雙掛號郵票七份（每份三十四元）。
中　　　華　　　民　　　國    九十一　　年　  　二　　　月　　　五　　　日
                                          法院書記官  陳嬿如
